臺灣高等法院刑事判決　　　　　　93年度上更 (一)字第439號
上　訴　人　臺灣板橋地方法院檢察署檢察官
上　訴　人
即　被　告　甲○○
選任辯護人　曾冠棋律師
　　　　　　賴青鵬律師
　　　　　　俞兆年律師
上列上訴人因被告偽造文書等案件，不服臺灣板橋地方法院88
年度訴字第26號，中華民國88年4月26日第一審判決（起訴案號
：臺灣板橋地方法院檢察署87年度偵字第16032號），提起上訴
，經判決後由最高法院第一次發回更審，本院判決如下：
    主  文
原判決關於甲○○部分撤銷。
甲○○共同連續行使偽造私文書，足以生損害於他人及公眾，處
有期徒刑壹年拾月。如附表一所示之物均沒收。
    事  實
一、緣丙○○託甲○○在其所有如附表二編號(一)土地上建造寺廟
    （門牌號碼：基隆市○○區○○街12號），嗣丙○○（法號
    「修源法師」）因病，乃收甲○○為徒，並囑甲○○為其完
    成建廟事宜。
二、詎甲○○於民國 (下同）87年6月22日上午11時許，先協同
    丙○○至臺北市○○○路○段38號台北區中小企業銀行（現
    更名為台北國際商業銀行）地下室開取保管箱，將丙○○所
    有附表五之華南商業銀行永和分行新臺幣（下同）1000萬元
    定存單，及附表六所示之文件取去。嗣丙○○於同年月28日
    上午11時25分在臺北市立中興醫院死亡，而於前開醫院擔任
    工友之甲○○配偶何賴秀玉（經判決無罪確定）為協助丙○○辦理死亡證明手續，取去放在丙○○身上之國民
    而臺北市立中興醫院於辦妥丙○○之死亡證明手續後，將丙○○國民
    證交與甲○○。
三、甲○○明知丙○○已於87年6月28 日上午11時25分死亡，如
    要取得前開丙○○之1000萬元定期存款本息，必須由丙○○
    之繼承人協同辦理，惟甲○○竟基於行使偽造私文書及詐欺
    之犯意，意圖為自己不法之所有犯意而於翌日(即87年6月29
    日）（該定期存款到期日為87年6月26日)至華南商業銀行永
    和分行，未經丙○○繼承人之同意，擅自盜用上開丙○○之
    印章，持之蓋用印章1 枚於「華南商業銀行存摺類存款憑條
    」，偽造丙○○名義之10,053,610元前揭存款憑條1 紙，再
    將上開偽造之存款憑條之私文書持以行使，施用詐術，將丙○○名義之定期存款到期本金1,000萬元及未領利息53, 610
    元，存入丙○○之「0000000000000」號活期存款帳戶內。
    嗣隨即再盜用丙○○之印章，持之蓋用印章1 枚於「華南商
    業銀行存摺類取款憑條」，偽造丙○○名義之10,078,000元
    前揭取款憑條1 紙，再將該偽造之取款憑條之私文書持以行
    使，施用詐術，從丙○○該活期存款帳戶提領10,078,000元
    後（前述定期存款本息10,053,610元加計活期存款帳戶內之
    存款24,390元），接續在華南商業銀行全行通收存款憑條上
    偽造「丙○○」之署押1枚，偽造丙○○名義轉帳10,078,00
    0元予甲○○之前揭通收存款憑條，再將該偽造之通收存款
    憑條之私文書持以行使，施用詐術，將丙○○之活期存款連
    同前揭定期存款本息共10,078,000元，轉帳至甲○○於華南
    商業銀行永和分行「00000000000」號之帳戶中，使該分行
    承辦行員陷於錯誤，而詐得10,078,000元，足以生損害於丙○○之繼承人及華南商業銀行永和分行對存款業務管理之正
    確性。
四、甲○○基於同前偽造私文書之概括犯意，於87 年6月22日起
    至同年月29日間之某一日，在基隆市○○路79之1 號庚○○
    所經營之國眾代書事務所樓下，利用不知情之代書庚○○繕
    寫「不動產贈與同意書」及「贈與所有權移轉契約書」，由
    知情而有犯意聯絡及行為分擔之不詳姓名成年男子在「不動
    產贈與同意書」冒名偽造丙○○之署押1 枚後，甲○○擅自
    盜用丙○○之印章蓋用1 枚在「不動產贈與同意書」上，另
    擅自盜用上開丙○○之印章3 枚在「贈與所有權移轉契約書
    」上，而偽造丙○○同意將其所有如【附表二編號(一)之646
    地號土地全部、附表三編號(一)之141地號土地應有部分二分
    之一、附表三編號(二)之台北市○○○路○段130巷26 號1樓房
    屋全部】，及如【附表二編號(二)之武聖街12號新建三層樓房
    全部】，贈與予甲○○之「不動產贈與同意書」之私文書一
    紙，暨偽造丙○○同意贈與甲○○如【附表二編號(一)之646
    地號土地】之「贈與所有權移轉契約書」之私文書各一紙。
    嗣又基於同前行使偽造私文書之概括犯意，及基於使公務員
    登載不實之犯意，於 87年7月22日，至基隆市安樂地政事務
    所，未經丙○○繼承人之同意，擅自盜用上開丙○○之印章
    ，持之蓋用印章3 枚於「土地登記申請書」上，並偽簽丙○○之署押1 枚，而偽造丙○○名義同意將其所有附表二編號
    (一)之646 地號土地，移轉登記予甲○○並授權甲○○代辦手
    續。甲○○明知上開「土地登記申請書」及「贈與所有權移
    轉契約書」之私文書係屬偽造不實，仍持以行使，向基隆市
    安樂地政事務所承辦人員為虛偽之聲明，利用承辦公務員不
    知其申請事項不實而於同年月24日，以「贈與」為原因，准
    予所有權移轉登記為甲○○名義而登記在其職務上所掌管之
    土地登記簿謄本上，足以生損害於丙○○之繼承人及地政事
    務所對地政管理之正確性。
五、嗣因丙○○之家屬戊○○、丁○○於87 年7月24日至上開銀
    行查問，始知悉除不動產外尚有定存被盜領之以上全部詳情
    。
六、案經被害人戊○○訴請臺灣板橋地方法院檢察署檢察官偵查
    起訴。
    理  由
一、訊據被告甲○○否認有上揭犯罪事實，辯稱：丙○○師父收
    伊為徒，師父在世時，為達其建廟之宿願，已在其所有附表
    二編號(一)646 地號土地上建造寺廟。師父唯恐死後無人完成
    其建廟之宿願，故將其所有附表二編號(一)之土地及其所建尚
    未完成之附表二編號(二)寺廟贈與伊，以完成其建廟之心願。
    且因建廟所需資金相當可觀，師父又將附表三編號(一)、(二)之
    房地贈與伊，以供出售，俾補充建廟資金之不足。並將其所
    有定期存款1,000萬元贈與伊，作為建廟資金。伊純係奉師
    父丙○○之命，依師父之意願建廟，絕無犯罪之故意，亦未
    收取分文之利益云云。經查：
(一)案外人丙○○於 87年6月28日上午11時25分死亡，有丙○○
    死亡證明書及
    ），而丙○○於死亡時，附表二、三、四、五所示之不動產
    及定期存單均仍登記在丙○○名下，復有卷附丙○○歸戶財
    產清單、不動產登記簿謄本及定期存單可憑（見原審卷第94
    、95頁，偵卷第6頁、第20至22頁）。又被告甲○○夥同另
    一名30餘歲之男子於丙○○生前之87年6月22日，推著坐在
    輪椅上之丙○○，前往設在臺北市○○○路○段38號之臺北
    區中小企業銀行（現更名為台北國際商業銀行）地下室，開
    啟保管箱之事實，有該銀行當日之申請保管箱開箱紀錄卡可
    證（原審卷第52頁），而據告訴人戊○○指稱，被告甲○○
    取去丙○○所交付之附表五之定期存款單及附表六所示之物
    ，且附表六之物現仍為被告甲○○持有中等情，亦均為被告
    甲○○所不爭，此部份事實堪信為真。雖被告甲○○辯稱，
    丙○○當時係將其所有附表五之華南商業銀行永和分行1000
    萬元定存單贈與伊，且將附表六所示之文件均交予伊保管，
    並再囑伊要繼續建造完成前開寺廟，及幫其處理住院及後事
    事宜，此並據當時在場之證人蔡明吉於原審證述：「當時丙○○把定期存單（金額沒有看到）及保管箱內很多東西點交
    給甲○○……，在這之前及當時，丙○○跟甲○○說，要甲○○完成基隆佛堂事宜，要送甲○○定期存單」等語（偵查
    卷第68頁、原審卷第89頁反面、第90頁），及證人林坤池陳
    稱：「丙○○有告訴我，將來身後要交待甲○○作佛堂」等
    語可證云云（本院上訴卷(二)第91頁）。然查，經原審勘驗當
    日該銀行之錄影帶結果，僅得「丙○○等三人在保險箱前停
    留甚久，惟因鏡頭關係，無法明確看出丙○○交付何物與被
    告甲○○」（原審勘驗筆錄，見原審卷第82頁），且證人即
    銀行保管箱承辦員乙○○於原審證稱：「87年6月22日上午
    11時許，丙○○由2名不知名之人抬下地下室，丙○○坐在
    輪椅上，我見丙○○生病了，且年紀大，我就建議丙○○變
    更保管箱之名義人，將來比較沒有糾紛，丙○○聽了就說好
    ，後來甲○○就下來，丙○○就主動變更給甲○○，我幫他
    們辦變更手續，後來他們從保管箱內取出何物，我不清楚」
    等語（見原審卷第49頁），嗣於本院證稱：「（開箱）過程
    中並不記得丙○○說過什麼，我們不可能跟他說話，我們幫
    客戶開完箱我們就趕快走了……沒有聽到甲○○與丙○○的
    對話，亦不可能知道保管箱內放什麼東西」（見本院更一卷
    (一)第172、174至175頁)，而丙○○所租用之保管箱變更名義
    為甲○○租用，雖有丙○○之保管箱退租申請書、甲○○保
    管箱印鑑卡、出租保管箱分戶帳、保管箱租用約定書可佐（
    見原審卷第55、61至63頁），惟此僅可證明丙○○當時有同
    意保管箱退租，且於丙○○退租後，改以被告甲○○之名義
    重新辦理租用同一保管箱之事實，至於丙○○從保管箱取出
    何物，錄影帶並無法明確看出，證人乙○○亦不知情，且證
    人林坤池前開所述亦僅得證明丙○○交待將來身後要甲○○
    作佛堂之事而已，未言及丙○○有要將1, 000萬元定期存單
    贈與被告甲○○之意思，則丙○○是否確有贈與被告甲○○
    ，殊值存疑。
(二)次查，被告甲○○於如附表五所示之前開1000萬定期存款到
    期後之87年6月29 日至華南商業銀行永和分行，以丙○○之
    印章蓋用（1枚）於「華南商業銀行存摺類存款憑條」1紙後
    ，將該定期存款本金1,000萬元及利息53,610 元存入丙○○
    之「0000000000000」號活期存款帳戶內；隨即再以丙○○
    之印章蓋用（1枚）於「華南商業銀行存摺類取款憑條」1紙
    ，從丙○○該活期存款帳戶提領10,078,000元後，接續在「
    華南商業銀行全行通收存款憑條」上偽造「丙○○」之署押
    ，偽造丙○○匯款予被告甲○○，而將丙○○之存款連同前
    揭定期存款本息共10,078,000元，轉帳至被告甲○○於華南
    商業銀行永和分行帳號「00000000000」號之帳戶中之事實
    ，此有華南商業銀行定期存款存單、存摺類存款憑條、存摺
    類取款憑條、全行通收存款憑條在卷可稽（偵卷第6、7頁）
    ，且為被告甲○○所是認，堪以認定。然丙○○既已於87年
    6月28日上午死亡，亦未曾將所有之100 0萬元定期存單贈與
    被告甲○○，被告甲○○自須以丙○○繼承人之名義將上開
    銀行定期存款移轉給被告甲○○（縱使丙○○曾同意將上開
    銀行定存贈與被告甲○○，亦同），且被告甲○○對於丙○○既已死亡即不得再以渠名義為上開存取款、解約或轉帳等
    行為，亦應有所認識，被告甲○○竟未經丙○○之授權仍於
    丙○○死亡後，逕向銀行存取款項及轉帳，被告甲○○辯稱
    伊不知這是違法云云，顯悖於常理，不足採信。而被告甲○○所為，已使華南商業銀行永和分行承辦行員陷於錯誤，而
    詐得10,078,000元，足以生損害於丙○○之繼承人及華南商
    業銀行永和分行對存款業務管理之正確性。
(三)又被告甲○○雖主張丙○○有在系爭不動產贈與同意書親自
    簽名，並舉不動產贈與同意書、代書庚○○、在場人洪阿煌
    、證人蔡明吉及證人即藏度法師林坤池之證詞等證據為證。
    惟查：
  (1)被告甲○○所提出之「不動產贈與同意書」(偵卷第5頁）「
    立同意書人」欄關於「丙○○」之簽名係屬偽造，此經本院
    前審檢送該同意書，與函調所得之4 份丙○○親簽銀行印鑑
    卡、丙○○親簽之工程合約書1冊，送請內政部警政署刑事
    警察局以特徵比對鑑定在案，有該局89年3月24日刑鑑字第
    36307號鑑驗通知書並附筆跡鑑驗說明乙紙在卷足憑（本院
    上訴卷(一)第153、154頁）。雖被告甲○○稱：丙○○死亡前
    一週之87年6月22日曾向松山區戶政事務所申請印鑑證明，
    此時丙○○已罹患肝癌末期，身體虛弱，其簽名不論在下筆
    方式、力道等均與健康時期有所差異，質疑上開鑑驗之正確
    性，並請求法院調閱丙○○於87年6月22日前開松山區戶政
    事務所印鑑證明申請書原本，以得真實。惟本院查，於87年
    6月22日其時，丙○○既已罹患肝癌末期，身體虛弱，出入
    尚均須柱仗行走或他人攙扶，並無其他證據得證明該印鑑證
    明申請書上之簽名，確係丙○○所親簽，更無法排除於該同
    一時期所為之「不動產贈與同意書」以及「印鑑證明申請書
    」上「丙○○」簽名，均係同一人所偽造之可能性，而被告
    於本院亦陳稱：當時丙○○坐在車上未下車，一男戶政人員
    去看，就辦理了云云（見本院更一卷(一)第94頁），並參以當
    時為渠等辦理印鑑證明之松山戶政事務所承辦人員己○○（
    原名馮玉環）證稱：「（是否可以確定這個個案是丙○○本
    人確實簽名來辦理？）六年前的事，我沒有辦法肯定」、「
    （有沒有別人辦，然後拿你的章去蓋的情形？）我們每個人
    進去戶政系統都會有每個人的密碼，如果我沒有退出，離開
    座位，若剛好有人使用我的電腦，後來發現列印出來是我的
    名字，可能即會蓋我的章」等語一節觀之（見本院更一卷(一)
    第93、96頁），無法證明該申請書原本上之簽名確係丙○○
    本人所親為，則本院送鑑所函調之前開4份丙○○親簽銀行
    印鑑卡、1冊丙○○親簽之工程合約書，自較具真實性，可
    供為鑑定比對資料。復參以僅於丙○○死亡前數日之87年6
    月22日保管箱開箱紀錄卡、保管箱退租申請書上丙○○之簽
    名（見原審卷第52、55頁），與不動產贈與同意書上之簽名
    （見原審卷第51頁），自肉眼上即可明確分辨顯然不同，而
    參之銀行保管箱承辦員乙○○於本院明確證稱：「（87年6
    月22日之）保管箱開箱紀錄卡、保管箱退租申請書確係丙○○所親簽」等語無誤 (見本院更一卷(一)第178頁），果是如
    此，則與保管箱開箱紀錄卡、保管箱退租申請書丙○○親簽
    筆跡不同之不動產贈與同意書上之簽名，應係屬偽造無訛。
  (2)證人即繕寫不動產贈與同意書之代書庚○○於偵查及原審詢
    問時雖證稱：「87年6月19 日早上，丙○○、甲○○及另一
    位洪阿煌要到我事務所，因我事務所在2 樓，丙○○扶著四
    方形的拐杖上樓不方便，就在樓下路邊麵攤借桌子寫，丙○○說要將不動產贈與他徒弟甲○○」云云（偵卷第83頁反面
    、第84頁，原審卷第49頁反面）；又於本院前審調查時結證
    稱：「……丙○○說要把財產過戶給他徒弟甲○○，丙○○
    說他沒有太太也沒有子女，他說他兄弟姊妹都不管他，所以
    才將財產移轉給甲○○，寫完有朗讀內容給丙○○聽，他也
    有同意，才親自簽名，印章是丙○○親自拿給我蓋的」云云
    （本院上訴卷(二)第23、24頁）。然參之證人庚○○於本院前
    審亦證稱：「丙○○、甲○○我都不認識，他們原來是要找
    其他代書辦，沒有找到，是經過計程車司機介紹來的，我第
    一次見到丙○○、甲○○」等語（本院上訴卷(二)第24頁），
    則證人庚○○係第一次見到丙○○、甲○○，如何能確認當
    時到場在同意書上為簽名者確為丙○○本人？況如前所述，
    系爭不動產贈與同意書上關於丙○○之簽名經鑑驗結果，與
    丙○○生前簽名之其他字跡顯然不同。顯見證人庚○○所證
    丙○○親自簽立不動產贈與同意書乙節，與事實不符，不足
    為有利被告之證據。
  (3)至於證人即代書庚○○於本院前審作證時，提出授權書（附
    有丙○○及甲○○國民
    院上訴卷(二)證物袋內），以證明其所述不動產贈與同意書上
    之簽名確為丙○○所簽，並稱：「這份授權書是丙○○當場
    親自簽名委託我去辦公證時簽的，這份是我留下作底存查的
    ，以當作當事人親自委託我的憑證」乙節（本院上訴卷(二)第
    24頁)。然查，該授權書日期欄明載「87年6月23日」與系爭
    不動產贈與同意書簽訂之日期「87 年6月19日」已有不合，
    再者該授權書之真正為告訴人戊○○所否認，縱然該授權書
    丙○○之簽名與不動產贈與同意書之簽名相符，亦因不動產
    贈與同意書上並非丙○○所親簽，則該授權書上簽名自亦屬
    偽造，故仍不足為被告有利之認定。
  (4)證人洪阿煌雖證稱伊有看到丙○○親自在不動產贈與同意書
    上簽名及蓋章（本院上訴卷(二)第42頁），然查系爭不動產贈
    與同意書上關於丙○○之簽名經鑑驗結果，與丙○○生前簽
    名之其他字跡顯然不同，亦可見證人洪阿煌所證丙○○親自
    簽名乙節則有未合。況證人洪阿煌所證關於丙○○親自蓋章
    乙節，亦與證人即代書庚○○所證係丙○○拿印章給代書蓋
    章在不動產贈與同意書上乙情（本院上訴卷(二)第24頁），亦
    有不符。再酌之證人洪阿煌於本院上訴審調查中對於其所看
    到丙○○簽名所證述之情節，於同一庭訊中前後即有數種說
    詞，或稱：「因丙○○行動不方便，就在樓下騎樓向麵攤借
    桌子寫同意書，寫時丙○○說肚子餓，我幫丙○○去買東西
    ，故寫同意書時我沒有看到」，又改稱：「寫時我有看到，
    寫快完時我去買東西，故寫同意書時我沒有看到」，又改稱
    ：「代書去拿紙，我去買東西，回來時，草稿已寫好（又改
    稱：寫一半，他們還在寫草稿），之後再寫正式的同意書，
    再去影印，在影印的不動產贈與同意書上簽名蓋章，是照丙○○的意思寫的。」云云（本院上訴卷(二)第41頁），顯見簽
    不動產贈與同意書時，證人洪阿煌是否有親眼目睹丙○○親
    自簽名，實令人質疑。故仍難據此認定丙○○有在不動產贈
    與同意書親自簽名。
  (5)蔡明吉於簽訂不動產贈與同意書時並不在場，係於第二天才
    去補蓋章當見證人，此經證人蔡明吉結證屬實（見偵卷第67
    頁反面），並經證人庚○○及洪阿煌證述無訛（本院上訴卷
    (二)第24、42頁）。故證人蔡明吉對於系爭不動產贈與同意書
    上丙○○是否親自簽名並未在場目擊，其所為證詞，更難為
    有利被告甲○○之認定。
  (6)證人即藏度法師林坤池於簽訂不動產贈與同意書時，並未在
    場乙節，業據證人林坤池結證在卷（本院上訴卷(二)第91頁）
    ，是證人林坤池就該同意書上丙○○有簽名乙事亦無法證明
    之。
  (7)綜上，被告甲○○所提出前述各項證據，均不足以證明系爭
    不動產贈與同意書上丙○○有親自簽名之事實，則被告甲○○所提出之「不動產贈與同意書」上「立同意書人」欄關於
    「丙○○」之簽名係屬偽造，足堪認定。
(四)被告甲○○另主張丙○○將其所有之財產均贈與伊，並舉不
    動產贈與同意書、證人即代書庚○○、在場證人洪阿煌、證
    人蔡明吉、藏度法師林坤池以及證人即銀行保管箱承辦人乙○○等之證詞以實其說。然查：
  (1)證人洪阿煌證稱：「在寫不動產贈與同意書草稿時，我有聽
    到丙○○說蓋佛堂還沒完成，要甲○○幫他完成，甲○○當
    場表示不同意，但丙○○一直要交代給甲○○，是要甲○○
    完成建廟，並幫他處理住院及後事，還說台北市○○○路房
    子及基隆市大武崙的房子（完成結構，細部未完成）要甲○○幫他完成及管理，民生東路的房子幫他管理出租，租金給
    他當作生活費，丙○○生前想要住的基隆大武崙房子，要承
    包商甲○○趕快蓋好，先給他一房間住，這二棟房子給甲○○管理而已」等語（見本院上訴卷(二)第41頁），縱屬可信為
    真，依證人洪阿煌所證內容，丙○○之本意，應是將其所有
    不動產交由被告甲○○管理而已，並非贈與之意至明。再者
    ，證人洪阿煌自承對於其所述之前開事實，究係「贈與」或
    「管理」之意思並不清楚（本院上訴卷(二)第41頁），是證人
    洪阿煌最後所稱：「丙○○是要贈送給甲○○，要他去管理
    」等詞（本院上訴卷(二)第41頁），與其之前陳述不合，且該
    等事實發生法律上如何之效果，亦不因證人洪阿煌個人之判
    斷而受影響，故難據其證詞認定丙○○有贈與不動產之意思
    。
  (2)依證人洪阿煌及代書庚○○所證，簽不動產贈與同意書當天
    ，丙○○要洪阿煌帶他去找代書，沒說要找哪一位，也沒說
    要做什麼，丙○○不認識代書，都是坐計程車，由司機介紹
    的，第一個代書未找到，才去找庚○○代書，楊代書也是第
    一次與丙○○、甲○○見面（見本院上訴卷(二)第24、41頁）
    。依上所述，丙○○找第一個代書及第二個代書均是坐計程
    車時，臨時由計程車司機介紹，實與常情有違。況如前所述
    ，不動產贈與同意書關於丙○○之簽名係屬偽造，渠等所為
    丙○○有將不動產贈與被告甲○○之證詞均難為被告甲○○
    有利之認定。
  (3)另證人即藏度法師林坤池雖證稱：「丙○○有告訴我，將來
    身後要交待甲○○作佛堂，甲○○作佛堂時如果有問題要我
    協助處理，丙○○又交代他全部的事情都要甲○○處理，依
    我的想法判斷應該就是要送給甲○○」等語（本院上訴卷(二)
    第91、92頁）。依上證詞，所謂交待被告甲○○作佛堂或全
    部的事要被告甲○○處理，究為「管理」或「贈與」不明，
    況丙○○之有無贈與不動產與被告甲○○之意思，亦非證人
    林坤池所得任意判斷。
  (4)至於證人蔡明吉於原審證述：「之前在庚○○代書處，我有
    見到丙○○將所有不動產交予甲○○，丙○○說家人不可以
    管這些事」云云（見原審卷第90頁）。查證人蔡明吉於簽訂
    系爭不動產贈與同意書時並未在場，前已述及，是其此部分
    證詞與事實不符，不足採信。
(五)再查，關於丙○○國民
  (1)丙○○死亡時，護理長林正惠請被告何賴秀玉拿取丙○○之
    國民
    之交待從丙○○身上拿取丙○○之國民
    明書之事實，業據證人即護理長林正惠結證在卷（見原審卷
    第123頁），且為何賴秀玉所是認(見偵查卷第83頁，本院上
    訴卷(一)第36頁，本院上訴卷(二)第57、151頁)，是被告何賴秀
    玉供稱其僅拿取丙○○之國民
    堪認定。
  (2)被告何賴秀玉辦完死亡證明書手續後，將丙○○之國民身分
    證交予被告甲○○之事實，迭據被告何賴秀玉供承在卷（見
    本院上訴卷(一)第36頁，本院上訴卷(二)第151頁)，即被告甲○○亦不否認其已將丙○○之
    訴卷(二)第152頁），被告何賴秀玉所供足堪採信。
  (3)又據被告甲○○承稱：「87年6月22 日丙○○師父將其印章
    及國民
    持有中，而
    玉辦理住院手續，伊將
    事。何賴秀玉辦好住院手續後，將
    情，是在丙○○師父死亡，要辦死亡證明書時，伊看到何賴
    秀玉從丙○○師父口袋拿出
    訴卷(一)第37頁反面），參之證人即護理長所證申領死亡證明
    書僅須提出國民
    載丙○○師父及甲○○到台北市松山戶政事務所，請領
    謄本及印鑑章交給甲○○」等情（原審卷第90頁），可見被
    告甲○○所供丙○○印章係丙○○從保管箱取出交伊保管後
    一直由伊保管中，未曾交予被告何賴秀玉或再交還丙○○師
    父乙節，應堪採信。
(六)關於被告甲○○辦理附表二編號(一)坐落基隆市○○街大武崙
    段內寮小段646地號土地所有權移轉登記部分：
  (1)被告甲○○以其保管之丙○○印章蓋用3 枚在「贈與所有權
    移轉契約書」（見本院上訴卷(一)第78頁）上，另又蓋用丙○○印章3枚及偽造署押1枚在「土地登記申請書」上（見本院
    卷(一)第77頁），由被告甲○○為代理人於87年7月22日下午2
    時32分向基隆市安樂地政事務所提出申請就附表二編號(一)之
    646 地號土地以「贈與」為原因，由丙○○贈與甲○○之所
    有權移轉登記，而於同年月24日准予登記在案之事實，有本
    院前審向該地政事務所函調之該相關登記資料在卷足考（本
    院上訴卷(一)第76至85頁）。
  (2)查丙○○既已於87年6月28 日上午死亡，自丙○○死亡時，
    其繼承人自繼承開始時即承受被繼承人財產上之一切權利義
    務（民法第1148條參照），姑不論丙○○是否確切有贈與不
    動產予被告甲○○，縱使丙○○曾同意贈與，亦須以丙○○
    繼承人之名義將所贈與之不動產移轉給被告甲○○，被告甲○○即不得以已死亡之丙○○名義為上開訂約及申請土地所
    有權移轉登記等行為。況如丙○○為完成建廟之宿願，固希
    望被告甲○○幫忙完成，並託被告甲○○管理房子，然並無
    證據足以證明丙○○有贈與不動產之意思，亦無證據證明丙○○於生前有授權被告甲○○簽訂前開契約或代理辦理土地
    移轉登記之手續。顯見被告甲○○對於前揭契約書及申請書
    並無製作權，其盜用丙○○印章而偽造該等私文書，並進而
    行使，及使公務人員登載不實之行為，至為明確，並足以生
    損害於丙○○之繼承人及地政事務所對地政管理之正確性。
(七)末依卷附「不動產贈與同意書」及「贈與所有權移轉契約書
    」之日期欄，固均記載為「87 年6月19日」，而被告甲○○
    亦辯稱該2份均係丙○○於87年6月19日所出具，前開其他證
    人亦附和其詞。然查，丙○○係於 87年6月22日上午11時許
    才到銀行保管箱取出印章交予被告甲○○，而丙○○之印鑑
    證明係於87年6 月22日登記申領，此有其印鑑證明一紙在卷
    可考（本院上訴卷(一)第81頁），另據證人即代書庚○○證稱
    ：「不動產贈與同意書」係由其書寫，而附表二編號(一)土地
    係由伊受被告甲○○之託，於87年6月29日(丙○○死亡之翌
    日）代為辦理報繳贈與稅事宜（本院上訴卷(二)第24、25頁）
    ，復參酌被告甲○○係盜蓋丙○○印鑑章而偽造「不動產贈
    與同意書」及「贈與所有權移轉契約書」，可見偽造之時間
    應是在87年6月22日起至同年月29 日間之某一日，在代書事
    務所即基隆市○○路73之1 號所製作，而「不動產贈與同意
    書」上丙○○之簽名係偽造，已如前述，而據證人即代書庚○○指證確有一名自稱丙○○者所親簽，而被告甲○○及在
    場之證人洪阿煌又不吐實，致無從查知該男子姓名，然該男
    子冒名偽造丙○○署押，就偽造文書部分顯然與被告甲○○
    有犯意之聯絡及行為之分擔。
(八)稽諸前揭事證，被告甲○○所辯，均係事後畏罪卸責之虛詞
    ，本案事證明確，其犯行堪以認定。
二、核被告甲○○所為，就事實欄三部分所為，觸犯刑法第216
    條、第210條之行使偽造私文書罪，及刑法第339條第1項詐
    欺取財罪。就事實欄四部分所為，係觸犯刑法第216條、第
    210 條之行使偽造私文書罪，及刑法第214條之使公務員登
    載不實罪。就事實欄四部分，被告甲○○與不詳姓名年籍之
    絡及行為分擔共犯，為共同正犯。就事實欄四部分，被告甲○○利用不知情之代書庚○○偽造「不動產贈與同意書」及
    「贈與所有權移轉契約書」之私文書，為間接正犯。被告甲○○盜用印章及偽造署押均為偽造私文書之部分行為，均不
    另論罪。被告甲○○偽造私文書後並持以行使，偽造私文書
    之低度行為，為行使之高度行為所吸收，均不另論罪。被告
    甲○○多次偽造私文書、行使偽造私文書犯行，均時間緊接
    ，犯罪構成要件相同，顯係基於概括犯意為之，為連續犯，
    以一罪論，均應依法加重其刑。就事實欄三部分，被告甲○○同時同地偽造華南商業銀行存摺類存款憑條、取款憑條、
    及全行通收存款憑條之私文書，為一行為之接續實施，與所
    犯之詐欺取財及連續行使偽造私文書罪間，有方法結果之牽
    連關係；被告甲○○又同時同地偽造「不動產贈與同意書」
    及「贈與所有權移轉契約書」，為一行為之接續實施，與所
    犯之使公務員登載不實及連續行使偽造私文書罪間，有方法
    結果之牽連關係；應從一重之事實欄四部分之連續行使偽造
    私文書罪處斷。就事實欄三被告甲○○在華南商業銀行存摺
    類存款存款憑條，偽造丙○○名義之10,053,610元前揭存款
    憑條之私文書，並持以行使，而將丙○○名義之定期存款到
    期本金1000萬元及未領利息53,610元存入丙○○之一活期存
    款帳戶內；及在同銀行全行通收存款憑條上偽造「丙○○」
    之署押，以偽造丙○○匯款予甲○○之私文書，並持之行使
    之行為；及事實欄四部分之犯行，公訴人雖均漏未起訴，惟
    此等未起訴部分與起訴經論罪科刑之事實有同一事實實質上
    一罪或連續、牽連之裁判上一罪之關係，為起訴效力所及，
    本院自應一併審究。
三、原審依據刑法第28條、第216條、第210條、第339條第1項、
    第55條、第74條第1款、第219條，罰金罰鍰提高標準條例第
    1條前段規定，論處被告甲○○共同行使偽造私文書，足以
    生損害於他人罪，量處有期徒刑10月之刑，緩刑2年，原非
    無見。惟查：(一)共同被告何賴秀玉經本院前審判處無罪，經
    上訴最高法院以93年度台上字第3618號判決確定，原判決認
    被告何賴秀玉與甲○○共犯事實欄二、三之犯行，尚有未合
    。(二)丙○○死亡時，被告何賴秀玉僅從其身上拿取國民身分
    證，原判決認除
    不符。(三)丙○○於87年6月22日即將國民
    正儀，被告何賴秀玉於辦畢死亡證明手續後，將之交予被告
    甲○○，難認被告甲○○其二人有何侵占之犯行，原審認被
    告又犯侵占罪，尚有違誤。(四)原判決認定被告甲○○就定期
    存款辦理解約之手續及將丙○○定期存款本金、利息及原活
    期存款轉帳至被告甲○○帳戶內之金額及過程，尚有疏漏（
    詳事實欄三）。(五)就被告甲○○另有偽造華南商業銀行存摺
    類存款憑條，偽造丙○○名義之10,056,610元前揭存款憑條
    之私文書，並持以行使，而將丙○○名義之定期存款到期本
    金1000萬元及未領利息53,610元存入丙○○之一活期存款帳
    戶內，及就事實欄四部分之事實，原審未及審理。檢察官循
    告訴人戊○○之請求上訴執此指摘原判決關於被告甲○○部
    分不當，為有理由，被告甲○○上訴仍執前詞否認犯行，雖
    無理由，然原判決關於被告甲○○部分因有上開可議，自仍
    無可維持，應予撤銷改判。爰審酌丙○○雖要求被告甲○○
    繼續完成建廟事宜，然未曾將所有之1000萬元定期存單贈與
    被告甲○○，被告甲○○竟圖不法所有，未依法定程序辦理
    有關領取定期存款本金、利息及轉帳之程序，且又將丙○○
    未贈與之活期存款2萬餘元一併領出，更甚者，在告訴人已
    出面爭執丙○○財產歸屬而主張其有繼承權時，被告甲○○
    竟仍擅自偽造土地登記申請書向地政事務所辦理土地所有權
    移轉登記，其惡性非輕，造成告訴人等繼承人之損害非小，
    及其犯後毫無悔意等一切情狀，量處如主文所示之刑。被告
    甲○○之辯護人另以：被告甲○○以為只要依師父丙○○之
    遺囑辦理並不構成犯罪，自信其行為為法律所許可，而有正
    當理由，請求對之為免刑判決乙節。惟查：丙○○死亡後之
    87 年7月上旬，告訴人已出面主張繼承人之權利，並阻止被
    告甲○○為系爭不動產所有權移轉登記，顯然已發生民事權
    利義務之糾紛（見偵卷第2至3頁，本院上訴卷(二)第56頁），
    詎被告甲○○仍於87年7月22日執意以偽造之「贈與所有權
    移轉契約書」及「土地登記申請書」向地政機關辦理附表二
    編號(一)土地之所有權移轉登記，如此造成他人權利受損非小
    ，且影響法的秩序，怎可因其自我認為「自信法律許可」而
    卸免刑責，是辯護人顯有誤解。如附表一所示之物，不問屬
    於犯人與否，應依刑法第219條之規定宣告沒收之。至於華
    南商業銀行存摺類存款存款憑條 (偵查卷第6頁）上之丙○○印文1枚、同銀行存摺類取款憑條（偵查卷第7頁）上之丙○○印文1枚、土地登記申請書 (本院上訴卷(一)第77頁）上
    之丙○○印文3枚、贈與所有權移轉契約書（本院上訴卷
    (一)第78頁）上之丙○○印文3枚及不動產贈與同意書（本院
    上訴卷(一)第50、51頁）上之丙○○印文1枚，均係被告甲○○盜用丙○○之印章蓋於其上，該印章並非被告甲○○所偽
    造，故前開印文無庸宣告沒收，附此敘明。
四、起訴事實不另為無罪諭知部分：
  (一)公訴意旨另指：被告甲○○與何賴秀玉意圖為自己不法之所
    有，變易持有之意思為所有之意思，將上開丙○○之
    及印章等文件侵吞入己，屢經丙○○之家屬追討均置之不理
    ，認被告甲○○另涉犯刑法第335條第1項之侵占罪嫌云云。
  (二)如前所述，丙○○死亡時，被告何賴秀玉僅從丙○○身上拿
    取國民
    之陳玉貞雖證稱：丙○○死亡時，何賴秀玉確實從丙○○身
    上拿走以塑膠袋包著的整包文件，內有
    文件（見偵卷第83頁，原審卷第90頁、本院上訴卷(二)第55、
    56頁）。然為被告何賴秀玉所堅詞否認，而證人陳玉貞又為
    告訴人戊○○之女，其與本件繼承有利害關係，所為證詞難
    免偏頗，且其陳述是否與事實相符，公訴人又不能舉證證明
    之。
  (三)又丙○○於87年6月22 日即將國民
    管，被告何賴秀玉於辦畢死亡證明手續後，將之交予被告甲○○，難認其二人就保管丙○○
    為己有之犯意。
  (四)按認定犯罪事實所憑之證據，無論其為直接證據或間接證據
    ，均須達於通常一般之人無所懷疑、而得確信其為真實之程
    度，始能據為有罪判斷之基礎。本案公訴人所舉事證並不足
    以證明被告甲○○有犯侵占罪，經針對起訴事證關於侵占罪
    部分之疑點為職權調查（參見被告甲○○有罪部分之理由）
    ，復無從發見其他對於被告甲○○不利之積極證據，根據「
    罪證有疑，利歸被告」之無罪推定法則，應認不能證明被告
    甲○○確有公訴人所指侵占犯行。原審疏未詳加推敲率爾認
    定被告甲○○同犯侵占罪，尚有未洽。檢察官循告訴人戊○○請求上訴指摘原判決對於被告甲○○部分量刑過輕云云，
    為無理由。被告甲○○上訴指摘此部分原判決不當，為有理
    由，本應由本院撤銷並改判被告甲○○無罪。然檢察官起訴
    認此部分與前開認罪科刑部分有牽連犯之裁判上一罪關係，
    故此部分不另為無罪之諭知。
據上論斷，應依刑事訴訟法第369條第1項前段、第364條、第299
條第1項前段，刑法第28條、第56條、第216條、第210條、第214
條、第339條第1項、第55條、第219條，罰金罰鍰提高標準條例
第1條前段，判決如主文。
本案經檢察官陳玉珍到庭執行職務。
中　　華　　民　　國　　94　　年　　5　　月　　5　　日
　　　　　　　　　刑事第12庭  審判長法官  李文成
                                    法官  周盈文
                                    法官  官有明
以上正本證明與原本無異。
如不服本判決，應於收受送達後十日內向本院提出上訴書狀，其
未敘述上訴之理由者並得於提起上訴後十日內向本院補提理由書
（均須按他造當事人之人數附繕本）。
                                  書記官  林蓓瑜
中　　華　　民　　國　　94　　年　　5 　　月　　6 　　日
附錄：本案論罪科刑法條全文
刑法第216條：
行使第二百十條至第二百十五條之文書者，依偽造、變造文書或
登載不實事項或使登載不實事項之規定處斷。
刑法第210條：
偽造、變造私文書，足以生損害於公眾或他人者，處五年以下有
期徒刑。
附表一
┌──┬────────┬───────────┐
│編號│應 沒 收 之 物  │  備              註  │
├──┼────────┼───────────┤
│ (一) │華南商業銀行全  │該華南商業銀行全行通收│
│    │行通收存款憑條  │存款憑條，已提出行使，│
│    │（偵查卷第7頁） │該私文書不沒收，惟其上│
│    │上偽造之丙○○  │偽造之丙○○署押1枚， │
│    │署押1枚。       │應依刑法第219條規定， │
│    │                │不問屬於犯人與否，沒收│
│    │                │之。                  │
├──┼────────┼───────────┤
│ (二) │土地登記申請書  │該土地登記申請書，已提│
│    │（本院上訴卷(一)  │出行使，該私文書不沒收│
│    │第77頁）上偽造  │，惟其上偽造之丙○○署│
│    │之丙○○署押1   │押1枚，應依刑法第219條│
│    │枚。            │規定，不問屬於犯人與否│
│    │                │，沒收之。            │
└──┴────────┴───────────┘
附表二（丙○○名義所有不動產）
(一)土地：坐落基隆市○○街大武崙段內寮小段646地號土地。
(二)建物：基隆市○○區○○街12號（寺廟，坐落在前述646地號
  土地上）。
附表三（丙○○名義所有不動產）
(一)土地：坐落台北市○○段○○段141地號土地，應有部分二分之
  一。
(二)建物（建號569）：台北市○○○路○段130巷26號1樓（坐落在
  前述141地號土地上）。
附表四（丙○○名義所有不動產）
(一)土地：坐落台北市○○段○○段142地號土地。
附表五（定期存款存單明細）
(一)存戶：丙○○。
(二)存款金額：新臺幣壹仟萬元。
(三)存款期間：87年3月26日起至87年6月26日止。
(四)利率：固定利率，年息7％，按月付息1次。
(五)存單號碼：HA NO.0000000
附表六
(一)丙○○印鑑章1枚。
(二)丙○○國民身分證1枚。
(三)華南商業銀行總行帳號0000000000000號存摺1本。
(四)坐落台北市○○段○○段141地號土地丙○○名義之所有權狀1
  紙。
(五)建物（建號569）：台北市○○○路○段130巷26號1樓丙○○名
  義之所有權狀1紙。
(六)坐落基隆市○○街大武崙段內寮小段646地號丙○○名義之土
  地所有權狀1紙。
(七)房屋建物承攬工程契約書（坐落基隆市○○區○○街12號建物
  之工程契約書─丙○○甲方）1本。
